【裁判字號】    89,上易,324
【裁判日期】    890330
【裁判案由】    詐欺
【裁判全文】
臺灣高等法院臺南分院刑事判決            八十九年度上易字第三二四號   Ｃ
      上  訴  人  臺灣臺南地方法院檢察署檢察官
      被      告  辛  ○  ○
      選任辯護人  許  雅  芬  律師
右上訴人因被告詐欺案件，不服臺灣臺南地方法院八十八年度易字第九七六號中華民
國八十八年十二月三十一日第一審判決（起訴案號：臺灣臺南地方法院檢察署八十八
年度偵字第六八六號），提起上訴，本院判決如左：
      主      文
上訴駁回。
      理      由
一、公訴意旨略以：被告辛○○因其夫吳清和缺錢急用，乃與甲○○（業經本院以八
    十八年度上易字第一九四一號判處有期徒刑二年十月確定在案）共同基於意圖為
    自己不法所有之概括犯意聯絡，於民國八十六年二月三十日招集互助會，會期至
    八十八年八月三十日止，共三十一會，每會新台幣（下同）五千元，並利用會員
    間互無往來，又不住同一地區，及會員名單記載代號，無姓名、住址、電話可查
    之機會，連續冒用會員之名義標得會款，並以兩面手法，即向甲地會員收取會款
    時，佯稱係乙地會員得標，向乙地會員收取會款時，佯稱係甲地會員得標，致使
    活會之會員陷於錯誤，按月繳交會款，總計冒標七會，詐得會款一百零五萬元，
    至八十七年十二月十七日宣告倒會，會員們始知受騙，因認被告涉有刑法第三百
    三十九條第一項詐欺取財罪嫌語。
二、按犯罪事實，應依證據認定之，無證據不得推定其犯罪事實；又不能證明被告犯
    罪者，應諭知無罪之判決，刑事訴訟法第一百五十四條、第三百零一條第一項分
    別定有明文。
三、本件公訴人認被告涉有前揭犯行，係以告訴人戊○、丙○○、乙○○、己○○、
    方陳麗吟、丁○○、庚○○、黃唐珠花之指訴，證人即被告之夫吳清和證稱前開
    互助會會單係其所書寫等語，堪認被告與李甲○○有犯意之聯絡與行為之分擔，
    均為共同正犯等，作為所憑之論據。訊之被告則堅決否認其有詐欺犯行，辯稱：
    (1)被告與其夫吳建和早就有房地，係有資產之人，非財務狀況不佳者，且其建物
    早於八十五年十月間即已建築完成，並無告訴人所稱「因新建屋缺錢」之可能及
    必要。(2)告訴人乙○○、己○○、丙○○、方陳麗吟、黃唐珠花等於偵訊中均稱
    係甲○○要約招集互助會，雖其所述甲○○起會之理由未盡一致，惟無礙互助會
    確係甲○○所招募之事實。(3)證人甲○○於八十八年五月十四日在原審證稱：「
    係我起互助會的，採內標，會款均交給我的」，而當日全體告訴人均到場，除告
    訴人庚○○與戊○外，其他告訴人對於證人甲○○所述均表示無意見，可見其均
    認證人所述係事實，告訴人所參加者係同一互助會，斷無就會首有不同認定之理
    ，益證系爭互助會確係甲○○所招募。至於當庭表示意見之庚○○與戊○部份，
    應係誤會所致，蓋被告原係有起會之意，故曾先行詢問庚○○與另一告訴人丁○○，惟嗣後無法順利起會，遂由同時間也要起會之甲○○親自另行招募該二人加
    入其起之互助會。(4)一般互助會習慣均係由會首收取第一次會款，故由卷內會單
    第一個人名載明為甲○○，足證甲○○始為會首。再參以告訴人等均與甲○○熟
    識，並參加甲○○所招募之互助會多年，除本案系爭之互助會外，尚多參加甲○○所招募之其他互助會，故告訴人豈可能無故參與不熟識之被告所起之互助會，
    告訴人所述與常理不符而不足採信，且事實上，被告亦有參加系爭互助會，亦可
    知被告實無另行起會之必要等語。
四、經查，告訴人丙○○、乙○○、己○○、方陳麗吟於偵訊及原審均陳稱本件互助
    會係由甲○○所招集；告訴人戊○於原審則稱先係被告招集，後來又由甲○○招
    集，會款係交給甲○○；至告訴人庚○○、丁○○於原審雖指稱係被告邀集互助
    會，然告訴人庚○○稱第一期會款係由甲○○拿走的，且每次標會均係在甲○○
    租處，告訴人丁○○於原審則稱第一期會款係交給被告，事後被告則要求將會款
    交給甲○○，又標會處係在甲○○租處等語；另證人甲○○於原審亦證稱：「係
    我起互助會的，採內標制，會款均交給我的，一開始係被告要起會，我正好亦要
    起會，係我告訴丁○○起會之事，開標地點在我租的一間房子」等語，前開告訴
    人與證人甲○○之陳述，經核與被告所辯「一開始我本來要招募，先找丁○○及
    庚○○後，招不成即沒招募」之情節相符，再參諸卷附告訴人提供之系爭互助會
    會單，係由證人甲○○列為第一會，與一般互助會均由會首擔任頭會會員之習慣
    相符，被告係先行邀集告訴人丁○○、庚○○入會，後因未有其他會員加入致無
    法成立，證人甲○○復於同時另行邀集一互助會，並招募丁○○、庚○○，以及
    其餘告訴人一同入會等情，應可認定，被告所辯系爭互助會係由證人甲○○招募
    等語，堪予採信。次查，證人甲○○於原審另證稱，伊招募系爭互助會，所收入
    之會款有採「以會養會」之方式用以支付其他互助會之會款，但所收會款並未曾
    交付予被告，且被告亦不知伊將會款支付其他會之會款等語（甲○○一人單獨招
    募本件互助會詐得會款九百多萬元，涉犯詐欺取財罪，經被害人戊○、丙○○、
    乙○○、己○○、方陳麗吟、丁○○、庚○○、黃唐珠花、、林燕雪、王郭銀絲
    、林叔慧、王姿淑、莊明進、陳南彰、方俊傑、方昭勝、陳秀芍、高金盆、黃魏
    嬌蘭、宋秀惠、蕭秋意、邱吳淑梅、曾玉美、陳靜昭、陳玉盞、林惠美、郭鳳
    、黃許桃、林碧松等人提出告訴，業經本院於八十九年一月十七日以八十八年度
    上易字第一九四一號判處被告甲○○有期徒刑二年十月確定在案，有該判決書影
    本附卷可稽），與被告所辯未參與且不知悉證人甲○○之冒標行為等語亦相符合
    。又證人即被告之夫吳清和於偵訊中雖自承係由伊代其姐甲○○書寫系爭互助會
    之會單，然系爭互助會之開標、收取會款等事，均係由證人甲○○所為，此為告
    訴人等與證人甲○○一致之陳述，則證人吳清和前開證述，尚難據以推論證人吳
    清和知悉證人甲○○之冒標行為，遑論被告與證人甲○○對於冒標有行為之分擔
    及犯意之聯絡，被告上揭辯詞，亦屬可採。綜上所述，本件系爭互助會既係由案
    外人即證人甲○○所招募，並親自負責開標與收取會款之作業，且證人甲○○所
    收入之會款，亦未分攤交付予被告，自難僅以被告曾邀集告訴人丁○○、庚○○
    入會，及被告之夫即證人吳清和有書寫製作該互助會會單之行為，遽認被告與證
    人甲○○有共同冒標之行為。此外復查無其他證據，足認被告涉有本件詐欺犯行
    ，揆諸前開第二項說明，原審判決諭知被告無罪，認事用法並無不當。
五、檢察官上訴意旨依據告訴人聲請上訴謂證人甲○○招募互助會時，已明確言稱係
    代被告夫婦招募，從未稱係為己招集互助會，況告訴人丁○○、庚○○、戊○等
    尚係由被告親自招攬入會，就會款部分，告訴人丁○○曾將會款直接交予被告多
    達五期，告訴人庚○○則聽從被告之指示，將會款交予證人甲○○，足認被告確
    係會首等語，認尚非無理由而指摘原判決不當。惟本件互助會確係由甲○○一人
    單獨招募及冒標詐取會員之會款，且本院八十八年度上易字第一九四一號刑事判
    決亦認定係甲○○單獨招募本件互助會冒標行騙，有該判決附卷可稽，是本件上
    訴為無理由，應予駁回，
據上論結，應依刑事訴訟法第三百六十八條，判決如主文。
本案經檢察官李傳來到庭執行職務。
中    華    民    國      八十九      年      三      月      三十      日
                                  臺灣高等法院臺南分院刑事第三庭
                                      審判長法官  黃    聰    明
                    法官  林    勝    木
                                            法官  黃    三    哲
右正本證明與原本無異。
不得上訴。
                                      法院書記官  陳    淑    貞
中    華    民    國      八十九      年      三      月      三十一    日


司法院資訊處製作；財團法人民間司法改革基金會備份。
